【裁判字號】    97,簡上,272
【裁判日期】    980716
【裁判案由】    確認本票債權不存在
【裁判全文】
臺灣臺北地方法院民事判決             97年度簡上字第272號
上  訴  人  乙○○（即段瑩宜之承受訴訟人）
上  訴  人  丙○○（即段瑩宜之承受訴訟人）
前列二人共同
訴訟代理人  戊○○
被  上訴人  甲○○
訴訟代理人  丁○○
上列當事人間請求確認本票債權不存在事件，上訴人對於民國97
年3月25日臺灣臺北地方法院臺北簡易庭96年度北簡字第53044號
第一審判決提起上訴，本院於民國98年6月25日言詞辯論終結，
判決如下：
    主  文
上訴駁回。
訴訟費用由上訴人負擔。
    事實及理由
壹、程序部分:
一、按確認法律關係之訴，非原告有即受確認判決之法律上利益
    者，不得提起之，民事訴訟法第247條第1項前段定有明文。
    所謂即受確認判決之法律上利益，須因法律關係之存否不明
    確，致原告主觀上認其在私法上之地位有受侵害之危險，而
    此項危險得以對於被告之確認判決除去之者，始為存在（最
    高法院27年上字第316號、42年台上字第1031號、52年台上
    字第1240號判例參照）。經查上訴人主張被上訴人持有上訴
    人所簽發，票號CH545429、票面金額新臺幣（下同）27萬元
    及票號CH545430、票面金額20萬元如附表所示之本票二紙（
    下稱系爭二紙本票），然與被上訴人間並未發生債權債務法
    律關係，爰請求確認系爭本票債權不存在，惟為被上訴人所
    否認，兩造間就系爭本票之法律關係存否係有爭執，上訴人
    在私法上之地位有受侵害之危險，而此項危險即得以本件判
    決除去之，足認上訴人有即受確認判決之法律上利益，自得
    提起本件確認之訴。
二、次按，當事人喪失訴訟能力或法定代理人死亡或其代理權消
    滅者，訴訟程序在有法定代理人或取得訴訟能力之本人，承
    受其訴訟以前當然停止，當事人不聲明承受訴訟時，法院亦
    得依職權，以裁定命其續行訴訟。民事訴訟法第170條、第
    178條分別定有明文。經查本件上訴人（即原審原告）段瑩
    宜起訴後，於民國（下同）98年1月10日死亡，此有段瑩宜
    戶籍謄本、死亡證明書在卷可稽，爰由段瑩宜之繼承人即其
    父母丙○○及乙○○承受訴訟，本院並依職權續行訴訟，合
    先敘明。
貳、實體部分:
一、上訴人起訴主張：上訴人之母乙○○於93年10月間，以上訴
    人之名義購買位於台北巿富陽街87巷1號1樓之房屋（下稱系
    爭房屋），嗣後因上訴人及家人皆無法辦理房貸，遂在被上
    訴人同意下，使用被上訴人名義，向銀行辦理貸款購買系爭
    房屋，並約定一年後被上訴人會配合辦理過戶系爭房屋予乙○○。自94年3月開始，乙○○協同被上訴人，以被上訴人
    名義分別向台北富邦、台新、中國信託等銀行開戶辦理信用
    貸款共302萬元，以及銀行開戶用之印章及存摺，完全交由
    乙○○，再由其依續繳納系爭房屋價金之頭款及後續貸款，
    而乙○○按月繳付買屋所衍生之信貸、卡債及房貸。被上訴
    人之妻得知上開情事，擔心被上訴人未取得系爭房地權狀，
    有損被上訴人之權益。上訴人生病住院期間，被上訴人及其
    妻前往醫院吵鬧欺騙，脅迫乙○○及生病陷昏迷中之上訴人
    簽發系爭二紙本票，並向臺灣臺北地方法院聲請准許強制執
    行，且故意將本票裁定地址寄往「台北市○○街64號5樓」
    ，致上訴人無從受領。嗣後又強迫上訴人之姊戊○○簽立一
    紙金額302萬元之本票（下稱系爭302萬元本票），被上訴人
    並據此向法院聲請本票裁定，聲請強制執行戊○○之薪水，
    然戊○○簽發系爭302萬元本票之債權金額實已包括系爭二
    紙本票之金額，依票據法第14條及民法第92條之規定，被上
    訴人不得享有系爭二紙本票票據上之權利，為此提起本件訴
    訟，請求確認系爭本票債權不存在。
二、被上訴人則以：購買系爭房屋非被上訴人原意，只因乙○○
    強調其會通靈，假借媽祖旨意要伊協助，因此自92年至94年
    間，以被上訴人名義辦理現金卡、信用卡、信用貸款等，並
    交付302萬元予乙○○，又以系爭房屋辦理抵押貸款1170 萬
    元，共1472萬元。系爭房屋從交屋前即由乙○○佔用，且當
    初承諾所有利息由乙○○支付，惟乙○○未依約繳納，導致
    自94年11月起各銀行對被上訴人追討各項信貸、卡債及房貸
    ，使被上訴人信用破產。94年10月家人獲悉後，上訴人母女
    為取信被上訴人家人強調沒有欺騙被上訴人，並在媽祖前發
    誓承諾在95年1月25日前還被上訴人清白。上訴人於同年10
    月13日在乙○○所簽立之借據上同意在302萬元範圍內擔任
    連帶保證人，並同時簽發系爭二紙本票在金額47萬元範圍內
    同意負連帶清償責任，被上訴人並未有強迫上訴人簽發系爭
    本票之情事。
三、原審為上訴人敗訴之判決，上訴人不服，提起本件上訴，並
    聲明：（一）原判決廢棄。（二）確認上訴人與被上訴人間
    系爭二紙本票債權債務關係不存在。被上訴人則聲明：上訴
    駁回。
四、兩造爭執之要旨：
    上訴人主張被上訴人持有上訴人與乙○○共同簽發之系爭二
    紙本票，並據以向本院請求裁定准予強制執行之事實，業據
    其提出系爭本票二紙、本院94年度票字第97966號民事裁定
    等為證，且為被上訴人所不爭執，惟其主張系爭二紙本票係
    其於受有脅迫及無意識昏迷之狀況下所簽立，且本票裁定均
    未寄至上訴人之戶籍地址，乙○○亦未自被上訴人處受領
    302萬元，消費借貸法律關係尚未成立；即使成立前開原因
    關係，上訴人之姊即戊○○所簽發之系爭302萬元本票，業
    已包括系爭二紙本票之47萬元，被上訴人實係對於同一債權
    債務關係重複請求云云，被上訴人則以前揭情詞資為置辯。
    是本件爭點即為：
（一）系爭二紙本票之原因關係為何？上訴人簽立系爭二紙本票
      時是否有陷於昏迷或被脅迫之情事？上訴人得否主張撤銷
      意思表示或主張系爭二紙本票為無效？
（二）上訴人之姊戊○○所簽發之系爭302萬元本票，是否包括
      清償本件系爭二紙本票之47萬元債務？以下分別敘明之。
五、得心證之理由：
（一）系爭二紙本票之原因關係為何？上訴人簽立系爭本票時是
      否有陷於昏迷或被脅迫之情事？上訴人得否主張撤銷意思
      表示或主張系爭二紙本票為無效？
    1.經查，上訴人之母親乙○○於94年10月13日簽有借據一紙
      （原審卷第37頁、本院卷第46頁），內容為「本人乙○○
      向甲○○借款新台幣參佰零貳萬元正（含現金壹拾貳萬元
      、信用、貸款、壹佰捌拾參萬元、現金卡借支壹佰零柒萬
      元正，明細如附表）」、「現承諾負擔甲○○信用貸款及
      現金卡每月所生之利息，並承諾於3個半月內將上述之借
      款全部清償，若未清償，則同意授權甲○○代為出售台北
      市○○街373巷19號6樓所有權人段瑩宜之房屋一棟，解除
      甲○○於玉山商銀之連帶保證責任。另同意甲○○出售台
      北市○○區○○街87巷1號1樓。恐說無憑、特立此據」、
      「債務連帶保證人：段瑩宜、戊○○。」，足見被上訴人
      主張其與乙○○間存有借貸關係，且上訴人及其姐戊○○
      併同為債務保證人，實屬真正。況上訴人於原審已自認：
      「乙○○協同被告（即被上訴人），以被告名義向銀行貸
      款，所有核貸成功之資金及開戶之印章、存摺，均交由乙○○。」（見原審卷第2頁、原告起訴書第一段），於本
      審卻又主張：「乙○○並未自被上訴人處受領302萬元」
      ，而否認消費借貸關係之存在。蓋縱乙○○並未「直接」
      自被上訴人處受領302萬元，然其既已自認自銀行處受領
      所有以被上訴人名義申貸之款項，復佐以前揭借據，被上
      訴人與乙○○之間確實存有消費借貸關係，上訴人猶執此
      抗辯，顯無所據。況查，兩造間關於本件借貸以及票據關
      係所衍生之訴訟已有數件，被上訴人於另案中（97年度北
      簡字第24812號）提出乙○○於台灣台北地方法院檢察署
      96年度偵續字第2115號不起訴處分案件中之供述，乙○○
      於該案偵查中於96年8月23日以被告身分通緝到庭時供稱
      ：「（問：你向甲○○借錢？）我向他借信用卡的錢」、
      「（問：他給你多少錢？）302萬元」、「系爭房屋是用
      甲○○的名義買的，權狀在他手上，我等於向他借302萬
      元付頭款，我付了貸款1年」等語，此亦經本院調閱上開
      偵查卷訊問筆錄審核屬實，足證被上訴人確實有向銀行以
      信用卡借貸並交付借款302萬元與乙○○之事，故上訴人
      主張系爭二紙本票之原因關係不存在，被上訴人並未實際
      交付借款、故未成立消費借貸云云，並無所據，難認可採
      。
    2.至上訴人主張簽立系爭二紙本票時陷於昏迷狀態、且有被
      脅迫之情事云云，經原審函請行政院國軍退除役官兵輔導
      委員會台北榮民總醫院（下稱榮民總醫院）查證結果，上
      訴人確於94年10月11日至同年10月29日，因雙側頸部淋巴
      結核病接受住院治療，然上訴人於住院期間並無陷入昏迷
      狀態，此有榮民總醫院97年2月5日北總企字第0970002834
      號函附卷可稽（原審卷第63頁）。況上訴人於本院審理時
      自承：「這兩張票是我當初在醫院時，我媽媽要我簽的，
      簽發的時候，並不知用途，也不知道本票的用途，當初我
      涉世未深，我當時想說幫我媽媽，我就簽名了，我當時簽
      票的時候，有看到被上訴人及其代理人站在病房的門口，
      只有點頭打招呼，並沒有與我交談，我因我媽媽要我簽本
      票還有借據。（提出借據影本閱後發還），借據上文字是
      我媽媽寫的，上面簽名是我簽的，我簽名的時候其他文字
      都已經寫好，我只知道想要幫我媽媽，我就簽名。」「（
      法官問：當時你既然不清醒，為何會還記得被上訴人？）
      因為以前他們兩人曾經來看過我，有與我媽媽交談，也有
      點頭打招呼。」（見本院97年11月27日準備程序筆錄，卷
      第96-97頁），是上訴人主張其係於昏迷狀態簽發系爭二
      紙本票云云，並無證據以實其說。上訴人復未舉證有何受
      被上訴人脅迫之情事，其主張得撤銷發票行為之意思表示
      ，以及主張系爭二紙本票有無效之情事，自無足採。
（二）上訴人之姊戊○○所簽發之系爭302萬元本票，是否包括
      清償本件系爭二紙本票之47萬元債務？被上訴人是否有重
      複請求之情事？
      上訴人復主張其姊姊戊○○另簽發一紙系爭302萬元本票
      ，被上訴人持有該本票向法院聲請准許本票強制執行之裁
      定，並據以強制執行戊○○之薪水，戊○○簽發本票之債
      權金額實已包括系爭本票之金額，被上訴人不應重覆請求
      云云。經查，依前揭乙○○於94年10月13日簽立之借據顯
      示，乙○○確實積欠被上訴人302萬元，且承諾於3個半月
      內全部清償，上訴人與戊○○同意擔任連帶保證人並簽名
      其上，上訴人係基於連帶保證人之關係簽發系爭二紙本票
      ；戊○○嗣後亦簽發面額302萬元之本票，被上訴人並據
      以強制執行戊○○對第三人之薪資債權，尚未清償完畢，
      亦經原審調閱95年度執字第10016號執行卷宗查核屬實，
      上訴人雖辯稱當時之本票裁定送達不合法云云，惟既未舉
      證以實其說，且經審閱該執行卷宗所附之本票裁定，並未
      有何送達不合法之情事；況戊○○對於系爭302萬元之本
      票，亦對被上訴人提起確認本票不存在之訴，經台灣士林
      地方法院判決敗訴確定，並認定系爭302萬元本票係因連
      帶保證其母親乙○○之債務所簽發，並非被脅迫或欠缺原
      因關係，有該院95年度簡上字第158號判決附卷可稽（本
      院卷第120-122頁），且上訴人亦不否認所擔保之系爭債
      務302萬元尚未如數清償，上訴人復未提出另有清償上開
      乙○○與被上訴人間之借貸債務之證據。按，連帶債務之
      債權人，得對於債務人中之一人或數人或其全體，同時或
      先後請求全部或一部之給付。連帶債務未全部履行前，全
      體債務人仍負連帶責任，民法第273條定有明文。上訴人
      所擔任連帶保證之系爭債務既尚未全部清償，核諸上開規
      定，上訴人就連帶債務仍負連帶責任，上訴人主張戊○○
      所簽發另紙金額302萬元本票，已包括本件系爭二紙本票
      之金額，被上訴人不應重覆請求云云，顯有誤解，實無可
      採。
六、綜上，上訴人提起本訴，請求確認被上訴人所持有上訴人簽
    發之系爭二紙本票票據權利不存在，為無理由，原審為上訴
    人敗訴之判決，並無不合，上訴論旨指摘原判決不當，求予
    廢棄，為無理由，應予駁回。
七、兩造其餘提出之攻擊防禦方法或證據資料，經審核後認其對
    本件判決之結果並無影響，爰不一一論述，附此敘明。
八、據上論結，本件上訴為無理由，依民事訴訟法第436條之1第
    3項、第449條第1項、第78條判決如主文。
中    華    民    國    98    年    7     月    16     日
                 民事第四庭審判長法  官  周祖民
                                 法  官  賴武志
                                 法  官  張瑜鳳
以上正本係照原本作成。
本判決不得上訴。
中    華    民    國    98    年    7     月    16     日
                                 書記官  羅元秀
附表：
註：發票人均為段瑩宜、乙○○。
┌──┬─────┬────┬────┬───────┐
│編號│本票號碼  │發 票 日│到 期 日│金額(新臺幣)元│
├──┼─────┼────┼────┼───────┤
│1   │545429    │94.10.13│94.10.31│  270,000     │
├──┼─────┼────┼────┼───────┤
│2   │545430    │94.10.13│94.11.30│  200,000     │
└──┴─────┴────┴────┴───────┘


司法院資訊處製作；財團法人民間司法改革基金會備份。
